臺灣高等法院高雄分院刑事判決　　　　　　　　　　九十一年度上易字第六三六號
　　上訴人　台灣高雄地方法院檢察署檢察官
　　被　告　甲○○
右上訴人因被告詐欺案件，不服臺灣高雄地方法院九十一年度易緝字第二二號中華民
國九十一年三月廿八日第一審判決（起訴案號：臺灣高雄地方法院檢察署八十九年度
偵字第九二五三號），提起上訴，本院判決如左：
      主      文
上訴駁回。
      理      由
一、公訴意旨略以：被告甲○○於民國八十七年十月間向告訴人聯邦商業銀行股份有
    限公司（下稱聯邦銀行）申請ＶＩＳＡ信用卡，告訴人聯邦銀行於八十七年十月
    二十二日核發卡號為0000－0000－0000－0000號之ＶＩＳＡ信
    用卡，信用額度為新臺幣（下同）二萬元。詎被告甲○○取得信用卡後，明知已
    無支付消費款項之能力，竟基於意圖為自己不法利益之概括犯意，連續於八十七
    年十一月二十七日，持上開信用卡至中福旅行社有限公司及自然美護膚美容中心
    等特約商店刷卡消費各一萬零一百元及九千八百元，利用不知情之各商店已成年
    之銷售人員，誤以為其有支付信用卡消費款項之能力而允其簽帳消費交付財物，
    特約商店已成年之銷售人員並持其簽帳單之銀行存根聯向發卡銀行即告訴人聯邦
    銀行請款，要求告訴人聯邦銀行先行墊付上開消費金額，致使告訴人聯邦銀行誤
    以甲○○有付款能力因陷於錯誤而如數墊付款項予前開特約商店，被告甲○○於
    取得上開財產上不法利益後，對上開積欠告訴人聯邦銀行之款項均未依約清償，
    屢經告訴人聯邦銀行催繳，均置之不理，告訴人聯邦銀行始知受騙。因認被告甲
    ○○涉犯刑法第三百三十九條第二項之詐欺得利罪嫌。
二、按犯罪事實，應依證據認定之，無證據不得推定其犯罪事實，又不能證明被告犯
    罪者，應諭知無罪之判決，刑事訴訟法第一百五十四條、第三百零一條第一項分
    別定有明文。又認定不利於被告之事實，須依積極證據，苟積極證據不足為不利
    於被告事實之認定時，即應為有利於被告之認定，更不必有何有利之證據（最高
    法院三十年上字第八一六號判例參照）。次按刑法第三百三十九條第二項之詐欺
    得利罪，必須行為人自始意圖不法所有，以客觀上足以使人陷於錯誤之手段，欺
    矇被害人而使本人或第三人得財產上之不法利益，始足當之。本件公訴人認被告
    甲○○涉犯右揭犯嫌，無非以告訴人指訴及所呈信用卡申請書、被告身分證影本
    、消費明細表及信用卡簽帳單等物在卷可稽，為其論據。惟訊據被告固不諱言持
    卡消費並積欠右揭金額一情，惟堅決否認有何詐欺犯行，辯稱：伊持上開信用卡
    消費後，因身病住院，一時無暇處理，方未支付簽帳款，伊無詐欺之意圖，本件
    應僅係債務遲延問題等語。經查：
(一)、按我國信用卡交易制度，實際上多屬持卡人、發卡機構、特約商店及聯合信用卡
    處理中心之四造當事人的型態，其交易流程為持卡人向發卡機構申請信用卡。
    發卡機構對申請人為徵信調查。發卡機構將申請人之資料送交聯合信用卡處
    理中心。聯合信用卡處理中心將持卡人之基本資料建立檔案後，製作信用卡交
    予發卡機構轉交申請人。持卡人持卡向特約商店消費。特約商店製發簽帳單交
    由持卡人簽署。特約商店將簽帳單送交聯合信用卡處理中心。聯合信用卡處
    理中心將帳單資料通知發卡機構，發卡機構按期撥付帳款，並製作繳款知書通知
    持卡人繳款。持卡人於收受繳款通知書後，按期向發發卡機構繳款。使用信用
    卡之持卡人於特約商店消費時僅需刷卡，無須支付現金，可享受遲延給付現金的
    利益，避免帶現金之不便，更可持卡向發卡銀行預借現金；且發卡人收到每月簽
    帳單後，可只給付約定最低應繳金額以上之款項，就剩餘未付的款項得延後付款
    ，僅需給付循環信用利息。發卡銀行可以發行信用卡增加營業收入，向持卡人收
    取年費，向特約商店收取手續費，增加收入，更可以減少大量現金的存提，減輕
    處理現金的負擔。故信用卡就持卡人而言，本有擴張信用，融通資金的功能，但
    相對地發卡機構就核發信用卡亦有詳實徵信的義務，並須承擔持卡人短期內信用
    惡化致次月無法就其已消費金額付款的風險，因此發卡機構就持卡人單筆可刷卡
    金額及每月最高可刷卡金額均會作一定金額的限制。換言之，信用卡之交易程序
    中，持卡人向特約店刷卡購物，並未給付現金，須於月底結算持卡人該月以該銀
    行信用卡總刷卡金額後，再於下個月之約定日由持卡人向發卡銀行付款，故發卡
    銀行雖先向特約商店墊付刷卡金額，惟實際支付商品價款者仍係刷卡人。故刷卡
    人如於下個月約定日繳清上個月個人所刷的金額，整個信用卡交易即順利完成。
    發行信用卡時，發卡銀行必先為一定的信用查核後才決定對信用卡申請人的授信
    額度，因發卡銀行作過信用查核，故在授信額度內要先繳清持卡人刷卡所生的費
    用，且有循環繳息的約定，發卡銀行不僅負擔持卡人於刷卡日至次月繳款日間因
    資金週轉不靈致無法給付刷卡金額的風險，更具有「欠本金先繳息」的融資功能
    。故持卡人之資力，應在發卡銀行風險評估範圍內，發卡銀行並無陷於錯誤的問
    題，持卡人縱事後無力給付，乃至不為給付，應為信用卡契約所生債務不履行問
    題，並不生施用詐術使人交付財物之詐欺犯行。且因承擔刷卡所生的呆帳風險恰
    是信用卡契約的核心功能，故發卡銀行才有「循環信用」的設計。發卡銀行欲減
    低信用卡所生的呆帳風險應從從實查核信用卡申請人的信用狀態，從嚴授與信用
    額度，縮短不繳費列為呆帳的期間等方向著手，而非信用查核不實，浮濫發給信
    用卡，輕率核給高額刷卡額度，或在信用卡高額負債未清的情形下，不禁止持卡
    人使用信用卡，仍准持卡人繼續使用；在刷卡人無力給付或不為給付時再改稱持
    卡人刷卡時即意在行詐，此不僅扭曲信用卡的功能，更可能使無辜的特約商家於
    接受信用卡消費時陷於詐欺共犯的疑慮，最後受損的將是信用卡的經濟效益，合
    先敘明。
(二)、查，被告於八十七年十月間向告訴人聯邦銀行申請ＶＩＳＡ信用卡，經告訴人聯
    邦銀行於八十七年十月二十二日核發卡號為0000－0000－0000－0
    000號之ＶＩＳＡ信用卡予被告使用，被告乃於八十七年十一月二十七日，持
    上開信用卡至中福旅行社有限公司及自然美護膚美容中心刷卡消費，分別消費一
    萬零一百元及九千八百元，惟屆期被告並未付款，而由告訴人聯邦銀行代為墊付
    之事實，已據被告坦認無訛，核與告訴人之代理人乙○○指訴情節相符，並有信
    用卡申請書一份、消費明細表一份、信用卡簽帳單二紙存卷可按，固堪信為真實
    。然申請信用卡時申請人所填申請書上各項資料，發卡銀行負有審查及徵信之義
    務，且發卡銀行係根據審核徵信所得據以決定是否發卡予申請人及其信用額度若
    干，而本件信用卡申請案，係屬簡易核卡案件，被告僅需提出國民身分證，經徵
    信無不良債信紀錄，即予審核通過核發信用卡，信用額度為二萬元，亦據告訴代
    理人乙○○於原審調查時陳明在卷，此外信用卡申請人即無義務需再提供其他債
    信認定之資訊，而本件被告申請信用卡時，所提出之國民身分證，係屬真正（核
    對該卷附身份證影本與卷附警方口卡片上照片相符），顯未有提出虛偽文件或捏
    造不實資訊供告訴人聯邦銀行查對以誘騙告訴人聯邦銀行核發卡片之情事（此觀
    諸上開信用卡申請書填載之資料與被告所提國民身分證上之資料相符即明），參
    以二萬元係屬小額授信，此一金額對一般正常成年人而言，縱係短期債信之觀察
    ，客觀經驗上難以僅因事後不履行給付義務即反推申請人申請時處於「無資力」
    狀態，是信用卡申請戶縱因一時無資金，而未具實告知告訴人銀行，實難遽認係
    施用（消極）詐術行為。再者，被告自八十七年十月二十二日告訴人聯邦銀行核
    卡後，至八十九年四月二十四告訴人聯邦銀行提出詐欺告訴止，僅刷卡消費二次
    ，積欠刷卡金額一萬九千九百元，已如前述，顯見被告並無於短期內大肆刷卡消
    費之異常現象，縱其事後未付款，亦難認被告有何詐欺之犯行可言。
(三)、綜上論述，本案被告既無施用詐術之舉，而告訴人聯邦銀行亦無陷於錯誤而任令
    被告消費之情事，縱嗣後被告未能清償清費款，此乃債務不履行之問題，告訴人
    聯邦銀行應依循民事程序謀求解決與救濟，方屬正辦，被告所為，尚核與刑法詐
    欺利罪之犯罪構成要件有間。此外，本院復查無其他積極證據足資證明被告有何
    詐欺得利犯行，自不能因其有未付款情事即遽繩以詐欺罪責，既然不能證明被告
    犯罪，原審法院據此而為被告無罪之判決，於法並無不合，原審檢察官承告人聲
    請意旨，猶執陳詞認被告有罪，指摘原判決不當，核無理由，應予駁回。
三、被告經合法傳喚，無正當理由不到庭，爰不待其陳述逕行判決。
據上論斷，應依刑事訴訟法第三百六十八條、第三百七十一條，判決如主文。
本件經檢察官沈紹嘉到庭執行職務。
中    華    民    國      九十一      年      六      月     十  二     日
                              臺灣高等法院高雄分院刑事第八庭
                                  審判長法官  郭雅美
                                        法官  張盛喜
                                        法官  洪兆隆
右正本證明與原本無異。
不得上訴。
                                  法院書記官  吳福連
中    華    民    國      九十一      年      六      月    十八        日
